【裁判字號】    97,智,20
【裁判日期】    971203
【裁判案由】    損害賠償（著作權）等
【裁判全文】
臺灣臺中地方法院民事判決                97年度智字第20號
原      告  甲○○
即反訴被告
訴訟代理人  蘇顯騰律師
被      告  乙○○
即反訴原告
被      告  丁○○○○○○○○.
兼  上一人
訴訟代理人  丙○○
上列當事人間請求損害賠償（著作權）等事件，本院於97年9月
17日言詞辯論終結，判決如下：
    主  文
原告之訴及假執行之聲請均駁回。
訴訟費用由原告負擔。
反訴原告乙○○之反訴及假執行之聲請均駁回。
反訴訟費用由反訴原告乙○○負擔。
    事實及理由
壹、程序部分：
一、按訴狀送達後，原告不得將原訴變更或追加他訴，但請求之
    基礎事實同一或不甚礙被告之防禦及訴訟之終結者，不在此
    限，民事訴訟法第255條第1項第2、7款定有明文。所謂請求
    之基礎事實同一，係指變更或追加之訴與原訴之主要爭點有
    其共同性，各請求利益之主張在社會生活上可認為同一或關
    連，而就原請求之訴訟及證據資料，於審理繼續進行在相當
    程度範圍內具有同一性或一體性，得期待於後請求之審理予
    以利用，俾先後二請求在同一程序得加以解決，避免重複審
    理，進而為統一解決紛爭者，即屬之（最高法院90年度台抗
    字第2號裁定足供參照）。本件起訴時依共同侵權行為損害
    賠償請求權主張被告乙○○、丙○○應連帶負賠償之責，且
    被告楊勞川應依民法第188條規定，與丙○○負連帶賠償之
    責任；嗣於97年8月13日言詞辯論期日，原告被告為消滅時
    效抗辯，追加依民法197條規定不當得利返還請求權請求，
    按本件原告追加之訴，其追加之訴訟標的事實，與原訴之主
    要爭點，各請求利益之主張在上會生活上可認為關聯，原請
    求之訴訟及證據資料得期待於後請求之審理予以利用，原告
    請求所據事實同一，具有共同性，即屬請求之基礎事實同一
    ，且原告訴之追加，不甚礙被告之防禦及訴訟之終結，核與
    首揭規定相符，應予准許，合先敘明。
二、按被告於言詞辯論終結前，得在本訴繫屬之法院，對於原告
    及就訴訟標的必須合一確定之人提起反訴。民事訴訟法第
    259條固定有明文。惟當事人意圖延滯訴訟而提起反訴者，
    法院得駁回之。民事訴訟法第260條第3項亦定有明文。本件
    被告乙○○（即反訴原告）於民國（下同）97年6月3日，主
    張反訴被告（即原告）對其未依約負出版時之校對、增、修
    訂義務，有債務不履行之情事，而主張依債務不履行損害賠
    償請求權，對原告提起反訴，並聲明：原告應給付被告乙○○新台幣（下同）33萬7357元及自考用出版社被告著「微積
    分」語文書第一版開始至清償日止，按年息百分之五計算之
    利息，然被告乙○○所主張原告債務不履行之情節，為原告
    所否認，舉證計算不易，且與本訴訴訟資料不能相互援引，
    而本訴之被告除被告乙○○外，尚有同案被告丙○○等人，
    其等亦表示被告乙○○之反訴與其無關，有滯礙訴訟程序之
    進行，是被告乙○○所提反訴，確有延滯訴訟而提起反訴之
    情事，應堪認定，依前所述，被告乙○○之反訴非法所許，
    應予駁回，合先敘明。
貳、實體部分：
一、原告主張：
（一）被告乙○○係台北碩士補習班之微積分老師，被告楊榮川
      係考用出版社之負責人，被告丙○○係考用出版社有限公
      司之負責人，並兼考用出版社之經理。經查，原告曾於80
      年7月至80年11月間，至碩士補習班參加補習，準備將來
      報考研究所，由於合併補習二科費用有優惠，故原告雖非
      專門去補習微積分，亦去聽被告乙○○所開之微積分課程
      ，因原告就在被告乙○○課堂上所發之微積分試卷，均能
      考得高分，故被告乙○○乃於80年7月間委請原告就其所
      提供之「微積分講義A、B、C、D」四本予以編寫及解題，
      並約定給予原告新台幣（下同）3萬元（嗣後增至5萬元）
      ，作為報酬。原告完成該「微積分」上、下冊（下稱系爭
      微積分著作）時，即由原告取得該著作之著作權（含著作
      人格權及著作財產權）。
（二）次查，有關系爭微積分著作之著作權分析：試題部分：
      系爭微積分著作上之試題，有一部份為被告乙○○所交付
      之「微積分講義A、B、C、D」上之考古題，其他大部分為
      原告在圖書館所蒐集取得者，原則上應認為被告乙○○就
      試題部分不能主張著作權；數學公式：按依82年當時之
      著作權法第9條第3款規定，本件系爭微積分著作之數學公
      式，有部分為被告乙○○所交付「微積分講義A、B、C 、
      D」上所列，有部分為原告所蒐集者，而被告乙○○亦無
      法證明其為該數學公式之創作人，原則上應認為無著作權
      ；解題部分：按被告乙○○所交付「講義A、B、C、D
      」上之「考古題」及原告在圖書館所蒐集取得之「試題」
      或「考古題」，均無解題內容，系爭微積分著作之試題解
      題部分，悉由原告針對上開考古題、試題所獨自構思、推
      理、演算，並架構其解題步驟及方式，及將內容編排成解
      題內容，此部分完全係原告心智創作的心血結晶，為原告
      所獨自創作完成，應由原告於著作完成時取得著作權；
      編寫部分：系爭微積分著作，完全係由原告自己獨力負責
      編寫完成，依82年當時之著作權法第7條規定，仍應由原
      告取得編輯著作之著作權。被告乙○○並未參與編寫，應
      無法擁有著作權。基上，上開「微積分講義A、B、C、D
      」四本，係補習班所印製之講義，無從證明係被告乙○○
      所編寫，且其上僅印有「數學公式」及「考古試題」而已
      ，並無解題內容。而「數學公式」及「考古試題」均非屬
      著作權之標的範圍，故上開「微積分講義A、B、C、D」四
      本並無著作權可言。反觀原告所編寫之系爭「微積分」著
      作，就其編寫過程言，原告除參考上開「微積分講義A、B
      、C、D」四本（僅試題及數學公式部分）外，並參考自己
      所修過之微積分教科書及至圖書館蒐集相關微積分書及歷
      屆各種微積分考試之考古題及公式、原理等資料，由原告
      加以融會後重新編寫及解題，因此就該著作之「編輯」及
      「解題」二部分依著作權法之規定，應由原告於著作完成
      時取得全部著作權（含著作人格權及著作財產權）。
（三）再者，原告雖曾與被告乙○○於82年7月28日簽訂「共同
      編寫合約書」，觀諸合約書第5條約定：「本書每版印刷
      完書並完全銷售完了之後，二週內，由甲方（被告乙○○
      ）結算應付款項予乙方（原告）。」、第6條約定：「乙
      方得享有本書每版銷售所得之中，扣除成本及一切相關開
      銷後，所餘利潤40%。」可知，雙方立約之真意，為就系
      爭微積分著作之「著作財產權」由原告移轉其中二分之一
      予被告乙○○。至於系爭微積分著作之「著作人格權」部
      分，因該著作實際係由原告單獨完成，由原告自始取得該
      著作之著作人格權，且依法不得讓與，被告乙○○自不得
      享有。然查，系爭微積分著作嗣因被告乙○○告知原告其
      擔心將來銷路不佳，恐會賠本，乃於85年7月24日另與訴
      外人龍騰出版股份有限公司、龍展圖書有限公司、成龍圖
      書有限公司簽訂「著作編寫合約書」由成龍圖書有限公司
      負責系爭微積分著作之出版及行銷事宜，此時系爭微積分
      著作之「著作財產權」已移轉予龍騰文化事業股份有限公
      司所有，而版稅（著作權報酬）約定由原告與被告乙○○
      各二分之一分配，此際原告與被告乙○○就系爭微積分著
      作之著作財產權已全部不存在，而被告乙○○亦無須負責
      往後之出版及行銷。堪認此時，因後約（85年7月24「著
      作編寫合約書」）之訂定，而將前約（82年7月28日「共
      同編寫合約書」）廢止，前約之權利義務已不復存在（後
      約廢前約原則）。是以，縱因成龍圖書有限公司因銷售不
      佳而將系爭微積分著作（嗣改稱「升二技微積分總複習（
      上）、（中）、（下）」三冊出版），而將該著作之著作
      權交還予原告及被告乙○○，然其取得之原因，係因成龍
      圖書有限公司之移轉而取得，並非因82年7月28日雙方所
      簽訂「共同編寫合約書」之約定。故上開「共同編寫合約
      書」已無法重新適用，若雙方未再就系爭微積分著作之著
      作財產權重新約定其行使方式，應改依兩造協議或著作權
      法之規定行使，即應由原告與被告乙○○共同行使，任一
      方不得單獨行使。詎料，被告乙○○未徵得原告同意或授
      權，擅自於90年8月16日由被告乙○○與被告考用出版社
      即楊榮川之名義簽訂「著作出版合約書」，重製原告擁有
      全部著作人格權及應有部分二分之一著作財產權之系爭微
      積分著作，並將其中多處內容刪除，改訂成「微積分（上
      ）、（下）」一書二冊，並於第一版及第二版之封面及版
      權頁將系爭微積分著作之作者改為「簡單揚、楊翰」二人
      ，予以發行及銷售，案經原告於94年5月、6月間於書局發
      現，顯已不法侵害原告就系爭微積分著作之著作人格權（
      含公開發表權、姓名表示權、同一性保持權、變更權及收
      回權）、與著作財產權應有部分二分之一之權利（含重製
      權、編輯權、公開展示權、翻譯權、改作及變更權、銷售
      權、發行權與散佈權）。爰依民法第184條、第185條、第
      188條第1項、第179條、著作權法第85條、第88條、第89
      條之規定，請求被告等人連帶賠償原告如下損害，若被告
      為消滅時效抗辯，原告亦得依民法第197條、第179條請求
      返還不當得利，茲就請求內容陳述如下：
    1.關於侵害著作人格權全部部分：本件被告等人確有侵害原
      告就系爭微積分著作之著作人格權，如上所述，自應共負
      損害賠償責任，按依著作權法第85條規定，雖非財產上之
      損害，被害人亦得請求賠償相當之金額，就此原告請求被
      告等應連帶賠償原告非財產上之損害70萬元。
    2.關於著作財產權二分之一部分：被告等人重製、發行、散
      布（含銷售），初、二、三版之（上)、（下）冊，總計
      價值為1,438,650元【計算式：初版486350元＋二版
      481650元＋三版470650元＝0000000元】，按依著作權法
      第88條第2項、第3項規定，本件被告等人若將上開書籍賣
      出可獲得1,438,650元之利益，原告主張以此為計算基準
      ，而原告擁有系爭微積分著作之著作財產權二分之一，故
      原告據此可向被告等人求償719,325元。
    3.關於將判決書內容登報部分: 本件被告等人既有前述侵害
      原告著作權之情，按依著作權法第89條規定，原告自得請
      求被告等人應連帶負擔費用，並將本件民事判決書內容全
      部以判決書印刷之字體大小登載於中國時報及自由時報第
      一版下方各一天。其詳如訴之聲明第三項所示。
（四）末查，前揭「微積分講義A、B、C、D」4本，係碩士文理
      補習班所編印，並無法證明係被告乙○○所編輯。又系爭
      「微積分講義A、B、C、D」4本與系爭微積分著作，有很
      大之不同。而臺灣高等法院臺中分院96年度上訴字第1511
      號刑事判決，未具體調查認定，即遽為判決，並認定原告
      請求鑑定系爭「微積分講義A、B、C、D」4本、成龍版之
      「微積分（上）、（中）、（下）」3冊及考用出版社出
      版之「微積分（上）、（下）」2冊，內容是否有雷同或
      抄襲乙節，為無必要云云，顯有應於審判期日調查之證據
      而未予調查之違法，刑事訴訟法第379條第14款參照。茲
      因被告乙○○對其事否有參與系爭微積分著作之創作，尚
      有爭執，且刑事判決作成上開認定，以致被告乙○○就系
      爭微積分著作究竟有無著作人格權二分之一存在，發生爭
      執。因此，有提起本件確認訴訟之必要，以除去其不確定
      之狀態。其詳如訴之聲明第一項所示。
（五）並聲明：1.確認被告乙○○就成龍圖書有限公司依85年7
      月24日由乙○○、甲○○共同與龍騰出版股份有限公司、
      龍展圖書有限公司、成龍圖書有限公司簽訂「著作編寫合
      約書」所出版之「升二技微積分總複習（上）」、「升二
      技微積分總複習（中）」、「升二技總複習微積分（下）
      」等著作之著作人格權全部不存在。2.被告應連帶給付原
      告1,419,325 元，及自起訴狀繕本送達翌日起至清償日止
      ，按年息百分之五%計算之利息。3.被告等應連帶負擔費
      用，將本件民事判決書之「當事人欄」及「主文欄」以與
      判決書印刷字體相同大小各登載於中國時報及自由時報第
      一版下方一天。4.願供擔保請准宣告假執行。
二、被告乙○○則以：關於系爭微積分著作之起源，因被告乙○○忙於授課，無暇整理資料，遂將手邊所有撰寫之微積分資
    料 （內容含大量講義、試題、手寫題解及分析），交予原
    告重新謄寫（當時為鉛打時代，必須手謄寫整齊方能打字）
    ，整理並出書，且被告亦給付原告5萬元作為勞務費用，嗣
    至82年7月28日，前揭勞務完成時，雙方乃簽定「共同編寫
    合約書」。是以關於系爭微積分之著作權歸屬爭議，即應以
    原始合作歷程及「共同編寫合約書」所載內容為判斷依據。
    惟查，依上開「共同編寫合約書」前言所載「立合約書人乙○○先生（以下簡稱甲方）為將微積分一書之相關資料之部
    分編輯、整理、繕寫等工作，委由甲○○先生（以下簡稱乙
    方）承接辦理．．．」，顯然被告乙○○在將系爭著作交由
    原告編輯、整理、繕寫時，係將足以表達其數學創作之講義
    及相關資料交予原告編輯、整理、繕寫且設定具體之單元、
    架構、內容，並有指示或要求修改內容之權利。故當該著作
    完成時，揆諸前揭說明，被告乙○○應為該書之實際著作人
    ，依法享有著作財產權。至於原告宣稱其就創作之題型、內
    容及就試題部分、解題部分擁有全部著作權云云，顯非事實
    。再者，系爭微積分著作，係被告乙○○將其所擁有之全部
    微積分相關手寫之原始構思及邏輯思考資料，全數交予原告
    謄寫，原告實際上僅為就被告乙○○給其之資料做繕寫整理
    ，其功能如同作者將創作之成果請人打字、排序一般，繕寫
    或打字者豈有著作權之理。另就時空背景而言，原告高中重
    考、尚在大學就讀未畢業，其就是因微積分學習很差，方需
    到補習班受教，此時原告豈有解題能力，更遑論完成整本微
    積分著作，而被告乙○○當時已為清大工學碩士、台大工學
    博士候選人、及台北三家補習班之微積分老師，又豈需依靠
    原告才能解題，更足徵原告所言不實。縱認原告請求有理由
    ，惟原告之請求權消滅時效亦已屆至，是以原告不得再有所
    主張等語置辯。並聲明：原告之訴駁回。且陳明：願供擔保
    請准宣告免為假執行。
三、被告丙○○、丁○○○○○○○○則以：經查，本件被告乙○○之簽約對象，即考用出版社之相關人員，僅在印刷發行
    聯絡之際，依被告乙○○之指示印製作者姓名或筆名，並安
    排出版印刷事宜，根本無從知悉被告乙○○與原告間之著作
    權紛爭，且原告主張被告等人違反著作權之情，業經臺灣高
    等法院台中分院96年度上訴字第1511號刑事判決認被告等人
    均無罪。按依最高法院22年上字3437號判例之旨，被告丙○○及被告丁○○○○○○○○，既無從知悉原告與被告乙○○之著作權糾紛，且原告亦無法證明被告丙○○、楊榮川有
    何故意過失，是以被告丙○○、丁○○○○○○○○等自無
    任何損害賠償責任可言。並聲明：原告之訴駁回。且陳明：
    願供擔保請准宣告免為假執行。
四、本件兩造經爭點整理，就下列這事實、證據不為爭執，本院
    自得採為判決之之基礎：
（一）被告乙○○係台北碩士補習班之微積分老師，被告楊榮川
      係考用出版社之負責人，被告丙○○係五南圖書出版公司
      經理人。
（二）本件系爭「升二技微積分總複習」一書之起源，係於80
      年間，被告乙○○在補習班授課，原告於80年7月至80年
      11月間（時為大學生，82年6月自淡江大學土木系畢業）
      至補習班聽受被告乙○○所開授之微積分課程，被告乙○○遂萌意請原告將試題及解題內容加以編寫出版；被告乙○○乃於80年7月間提供「微積分講義A、B、C、D」4本予
      原告，請原告從事編寫及解題，並言明給原告3萬元作為
      報酬；嗣於82年7月28日，微積分一書即將編寫完成，雙
      方乃簽訂「共同編寫合約書」。
（三）被告乙○○與原告曾於85年7月14日，與龍騰出版股份有
      限公司、龍展圖書有限公司、成龍圖書有限公司就「升二
      技微積分總複習」一書上、中、下3冊，簽訂「著作編寫
      合約書」，該簽所收之版稅由被告乙○○與原告各取得二
      分之一。
（四）又上開「升二技微積分總複習」上、中、下3冊，該書於
      89年停印，原告與龍騰出版股份有限公司、龍展圖書有限
      公司、成龍圖書有限公司，於89年5月1日簽訂歸還著作權
      之「解約協議書」。
（五）被告乙○○於91年間，將上開「升二技微積分總複習」一
      書上、中、下3冊，刪減成「微積分」上、下2冊後，交由
      考用出版社出版發行，並由五南圖書經銷，又於93年7 月
      三版一刷。而其出版情形如下：
  １、初版一刷：「微積分（上）」91年7月初版一刷，數量513
      本，每本定價450元；「微積分（下）」91年8月初版一刷
      ，數量511本，每本定價500元。
  ２、二版一刷：於92年7月「微積分（上）（下）」冊均二版
      一刷，「微積分（上）」507本，每本定價450元；「微積
      分（下）」507本，每本定價500元
  ３、三版一刷：93年7月「微積分（上）（下）」均三版一刷
      ，「微積分（上）」507本，每本定價450元；「微積分（
      下）」下冊485本，每本定價500元。
（六）上開「微積分（上）（下）」著作第一版、第二版之封面
      及版權頁，其所印之編著者為「簡單揚、楊翰」；第三版
      封面及版權頁，其所印之編著者為「簡單揚、甲○○」。
五、原告主張：系爭「升二技微積分總複習」一書上、中、下3
    冊著作，為原告所獨力完成，被告乙○○就上開著作有無著
    作人格權，被告乙○○就系爭「升二技微積分總複習」一書
    上、中、下3冊著作之著作財產權，是基於原告之讓與而取
    得；被告乙○○就系爭「升二技微積分總複習」一書上、中
    、下3冊著作，不得依原告與其於82年7月28日簽訂之「共同
    編寫合約書」之約定，而委由出版社負擔費用出版及發行，
    因原告與被告乙○○於82年7月28日所簽訂之「共同編寫合
    約書」，被告乙○○及原告於85年7月14日，與龍騰出版股
    份有限公司、龍展圖書有限公司、成龍圖書有限公司就「升
    二技微積分總複習」一書上、中、下3冊，簽訂「著作編寫
    合約書」而失效，且不因原告與被告乙○○於89年5月1日，
    與龍騰出版股份有限公司、龍展圖書有限公司、成龍圖書有
    限公司簽訂協議書而回復有效；被告乙○○於90年8月16 日
    ，與丁○○○○○○○○簽「訂著作出版合約書」，並刪減
    部分內容後分成「微積分上、下二冊」，由考用出版社出版
    及行銷，並按每本書定價百分之十五取得報酬，未經原告同
    意，且於上開「微積分（上）（下）」著作第一版、第二版
    之封面及版權頁，其所印之編著者為「簡單揚、楊翰」；第
    三版封面及版權頁，其所印之編著者為「簡單揚、甲○○」
    有害原告之著作產權及人格權；考用出版社出版及行銷「微
    積分上、下二冊」著作，有抄襲、改編上開「升二技微積分
    總複習」一書上、中、下三冊著作，而侵害原告之著作權；
    被告等人有共同侵權之行為，而應負損害償賠責任，被告不
    得為時效抗辯，且除賠償金錢外，亦應連帶負擔費用，將
    本件民事判決書之「當事人欄」及「主文欄」以印刷字體相
    同大小各登載於中國時報及自由時報第一版下方一天云云，
    然原告之主張，業為被告所否認，且以前詞置辯，經查：
（一）本件被告乙○○與原告曾於85年7月14日，與龍騰出版股
      份有限公司、龍展圖書有限公司、成龍圖書有限公司就「
      升二技微積分總複習」一書上、中、下3冊，簽訂「著作
      編寫合約書」，又該書於89年停印，故雙方於89年5月1日
      簽訂歸還著作權之「協議書」等情，有著作編寫合約書、
      協議書各1件，在卷可稽；又被告乙○○於91年間，將其
      與原告合著之「升二技微積分總複習」一書上、中、下3
      冊，刪減成「微積分」上、下2冊後，交由被告考用出版
      社出版發行，並由五南圖書經銷，又於93年7月三版一刷
      時，該書封面上，改印以被告乙○○之筆名「簡單揚」及
      甲○○編著等情，為兩造不爭執，自堪信為真實。
（二）系爭「升二技微積分總複習」一書之起源，係於80年間，
      被告乙○○在補習班授課，原告於80年7月至80年11 月間
      （原告時為大學生，82年6月自淡江大學土木系畢業）至
      補習班聽受被告乙○○所開授之微積分課程，因原告就被
      告乙○○於課堂所發下之微積分試卷，均能考得高分，被
      告乙○○遂萌意請原告將試題及解題內容加以編寫出版；
      被告乙○○乃於80年7月間提供卷附「微積分講義A 、B、
      C、D」4本予原告，請原告從事編寫及解題，並言明給原
      告3萬元作為獎勵；嗣於82年7月28日，微積分一書即將編
      寫完成，雙方乃簽訂「共同編寫合約書」，約定相關權義
      事宜等情，業據原告所陳明，並為被告乙○○所不爭執。
      則系爭著作權既源起於上開原始合作歷程，本件「升二技
      微積分總複習」、「微積分」一書之著作權爭議，自應以
      上開「共同編寫合約書」之約定為判斷依據。
（三）又觀諸卷附上開「共同編寫合約書」內容，摘錄如下：「
      乙○○先生（以下簡稱甲方）為將微積分一書之相關資料
      之部份編輯、整理、繕寫等工作委託由甲○○先生（即原
      告以下簡稱乙方）承接辦理，雙方共同完成此書，今爰訂
      本合約以昭信守，其內容如下：「第1條：編寫書之全名
      為微積分，共分上、下兩冊，內容含極限、微分及其應用
      、不定積分、定積分及其應用、向量微積分、級數、偏微
      分、重積分及微分方程式等單元。第2條：甲方有提供乙
      方相關資料之責任，並有指示或要求修改乙方編寫內容之
      權利。乙方則有按時完成並交稿予甲方之責任。  第3條
      ：本書（微積分）之編寫時間依序分成三期，內容依期別
      分成三部份，每一期乙方須完成之內容與甲方應付之款額
      如下．．．。第4條：本書之編寫由乙方完成，每版之增
      補、修訂、校對由甲、乙兩方共同完成；每版之增補、修
      訂、校對，無任何酬勞。其餘之所有事項，概由甲方全權
      處理，乙方不得有異議。．．．第7條：乙方如未按時交
      稿或有違反以上條款等情事，則須給付甲方5萬元，以示
      盡責，．．．」等語。依上開「共同編寫合約書」內容可
      知，被告乙○○與原告就系爭「微積分」著作之內部關係
      （例如系爭著作組織結構、編排次序、單元章節等內容之
      決定或修改等）、外部關係（例如出版、再版或停版等）
      均已約定甚明，且原告於刑事案件中亦陳稱：「（問：當
      時有無約定合約期限？）沒有」（見台灣高等法院台中分
      院95年度上訴字第1511號刑事卷第112頁背面），益徵被
      告乙○○與原告係以上開「共同編寫合約書」，規範2 人
      間編寫上揭著作之權利義務關係。至被告乙○○與原告事
      後曾於85年7月14日，與龍騰出版股份有限公司、龍展圖
      書有限公司、成龍圖書有限公司簽訂「著作編寫合約書」
      ，另於89年5月1日，簽訂歸還著作權之「協議書」，此關
      於系爭微積分著作之出版、再版或停版等外部關係如何進
      行、變動等情，僅對被告乙○○、原告與出版業者間，就
      系爭微積分著作之出版發行等事宜有所影響，並非變更上
      開「共同編寫合約書」中被告乙○○、原告二人就系爭微
      積分著作之內部關係，基此，原告與被告乙○○於82年7
      月28日，所簽訂之「共同編寫合約書」，不因被告乙○○
      及原告於85年7月14日，與龍騰出版股份有限公司、龍展
      圖書有限公司、成龍圖書有限公司就「升二技微積分總複
      習」一書上、中、下三冊，簽訂「著作編寫合約書」而失
      效，自可認定。原告主張其與被告乙○○於82年7月28日
      ，所簽訂「共同編寫合約書」，已於85年7月14日失效，
      應無可採。
（四）按著作權法所保障之著作，係指屬於文學、科學、藝術或
      其他學術範圍之創作，著作權法第3條第1項第1款定有明
      文；故除屬於著作權法第9條所列之著作外，凡具有原創
      性，能具體以文字、語言、形像或其他媒介物加以表現而
      屬於文學、科學、藝術或其他學術範圍之創作，均係受著
      作權法所保護之著作。而所謂「原創性」，廣義解釋包括
      「原始性」及「創作性」，「原始性」係指著作人原始獨
      立完成之創作，而非抄襲或剽竊而來，而「創作性」，並
      不必達於前無古人之地步，僅依社會通念，該著作與前已
      存在之作品有可資區別的變化，足以表現著作人之個性為
      已足。綜觀上開「共同編寫合約書」關於系爭「微積分」
      一書之創作過程，可知被告乙○○係將足以表達其教學創
      意之講義資料交予原告編輯、整理、繕寫，且已設定具體
      之單元、架構、內容，可知被告乙○○所提供系爭微積分
      著作資料，係其原始獨立完成之創作，具「原始性」；而
      原告將被告乙○○提供具「原始性」之資料，加以編輯、
      整理、繕寫，使該資料呈現與前已存在之作品有可資區別
      的變化，已足以表現原告之個性，原告所為亦已具「創作
      性」，足認被告乙○○、原告均為系爭「微積分」一書之
      著作人，其二人應為為系爭「微積分」一書之共有著作權
      人。又著作權：指因著作完成所生之著作人格權及著作財
      產權。著作權法第3條第1項第3款亦定有明文。按系爭「
      微積分」一書被告王焜既為著作權人，其就系爭「微積分
      」一書即有著作人格權存在，則被告乙○○、原告二人於
      85 年7月24日，就前述共同著作，共同與龍騰出版股份有
      限公司、龍展圖書有限公司、成龍圖書有限公司簽訂「著
      作編寫合約書」，而由成龍圖書有限公司依該「著作編寫
      合約書」所出版之「升二技微積分總複習（上）」、「升
      二技微積分總複習（中）」、「升二技總複習微積分（下
      ）」等著作，被告乙○○、原告二人共有著作權，被告乙○○就該「升二技微積分總複習（上）」、「升二技微積
      分總複習（中）」、「升二技總複習微積分（下）」等著
      作，自有著作人格權存在，是系爭「升二技微積分總複習
      」一書上、中、下三冊著作，是原告與被告王焜合著而成
      ，與被告乙○○合著而成，被告乙○○基於共同作而就上
      開著作有著作人格權著作財產權，原告主張被告乙○○就
      系爭「升二技微積分總複習」一書上、中、下三冊著作僅
      因原告之讓與而取得二分之一著作財產權，並無著作人格
      權存在，因而否認被告乙○○就前述著作，有著作人格權
      存在，並起訴請求確認被告乙○○就前述等著作，沒有任
      何著作人格權存在，自無理由。
（五）又按系爭「升二技微積分總複習」一書上、中、下三冊著
      作，為被告乙○○與原告共同著作，依其二人於82年7月
      28日簽訂之「共同編寫合約書」之約定，被告乙○○與原
      告就系爭「微積分」著作之內部關係（例如系爭著作組織
      結構、編排次序、單元章節等內容之決定或修改等）、外
      部關係（例如出版、再版或停版等）均已約定甚明，即依
      該合約書第4條約定：「本書之編寫由乙方完成，每版之
      增補、修訂、校對由甲、乙兩方共同完成；每版之增補、
      修訂、校對，無任何酬勞。其餘之所有事項，概由甲方全
      權處理，乙方不得有異議。」，原告除負責內部之增補、
      修訂，其餘就著作對外之實施，均委由被告乙○○為之，
      此參諸原告自承就系爭著作之出版，除前述由被告乙○○
      對外接洽實施之情事外，原告迄今未有任何出版之事實自
      明，是被告王焜就其與原告共同著作之「升二技微積分總
      複習」一書上、中、下三冊著作，自得依原告與其於82
      年7月28日，簽訂之「共同編寫合約書」之約定，而單獨
      委由出版社負擔費用出版及發行。原告主張：被告乙○○
      不得單獨就前述著作，委外出版，自無可採。
（六）又被告乙○○於91年間，將上開「升二技微積分總複習」
      一書上、中、下3冊，刪減成「微積分」上、下二冊後，
      交由丁○○○○○○○○出版發行，並由五南圖書經銷，
      又於93年7月三版一刷。而其出版情形如下：１、初版一
      刷：「微積分（上）」91年7月初版一刷，數量513本，每
      本定價450元；「微積分（下）」91年8月初版一刷，數量
      511本，每本定價500元。２、二版一刷：於92年7月「微
      積分（上）（下）」冊均二版一刷，「微積分（上）」50
      7本，每本定價450元；「微積分（下）」507本，每本定
      價500元３、三版一刷：93年7月「微積分（上）（下）」
      均三版一刷，「微積分（上）」507本，每本定價450元；
      「微積分（下）」下冊485本，每本定價500元。且上開「
      微積分（上）（下）」著作第一版、第二版之封面及版權
      頁，其所印之編著者為「簡單揚、楊翰」；第三版封面及
      版權頁，其所印之編著者為「簡單揚、甲○○」等情，為
      兩造不爭執，已如前述，按系爭「升二技微積分總複習」
      一書上、中、下三冊著作，為被告乙○○與原告共同著作
      ，依其二人於82年7月28日簽訂之「共同編寫合約書」之
      約定，被告乙○○得獨力委由出版社負擔費用出版及發行
      ，而原告就系爭「微積分」著作雖享有著作財產權，惟依
      上揭「共同編寫合約書」第2條規定，被告乙○○有指示
      或要求修改內容之權利，可知被告乙○○、原告雖共同編
      寫系爭「微積分」著作，惟該著作之內部關係係由被告乙○○支配主導，即被告乙○○有權就系爭著作組織結構、
      編排次序、單元章節等內容加以指示或修改，則被告乙○○嗣將「升二技微積分總複習」一書上、中、下三冊，刪
      減成「微積分」上、下二冊，與上開「共同編寫合約書」
      規定無違，尚不生侵害告訴人甲○○著作權之問題，自無
      違反著作權法第91條第1項或第91條之1第1項非法重製等
      情事存在。且按「共有著作財產權人，得於著作財產權人
      中選定代表人行使著作財產權」，著作權法第40條之1第2
      項規定甚明。本件原告就系爭「微積分」著作固享有著作
      財產權，惟依上揭「共同編寫合約書」第4條內容觀之，
      除約定該書每版之增補、修訂、校對由被告乙○○、原告
      雙方共同完成外，更明定「其餘之所有事項，概由甲方（
      指乙○○）全權處理，乙方（指甲○○）不得異議」，可
      知被告乙○○、原告雖共同編寫系爭「微積分」著作，惟
      該著作之外部關係，亦係由被告乙○○代表主導，即被告
      乙○○係代表行使系爭「微積分」著作財產權之人，其有
      權與出版社洽商系爭「微積分」著作之出版事宜，堪信被
      告乙○○將刪減後之「微積分」上、下冊交由考用出版社
      出版發行，並未違反著作權法第91條第1項、第91條之1第
      1 項等規定。另被告乙○○委由丁○○○○○○○○出版
      發行，第三版封面及版權頁，其所印之編著者為「簡單揚
      （即被告乙○○）、甲○○（即原告）」，本符實情，自
      無侵害原告著作人格權之情事；又前述91年7月初版一刷
      、於92年7月二版一刷，其封面及版權頁，所印之編著者
      ，固印為「簡單揚、楊翰」，該「楊翰」一名，為被告乙○○為原告取之筆名，業經被告乙○○所陳明，此參諸系
      爭著作之對外出版、發行全權由被告乙○○處理，而「丁
      萬里」一名，亦為被告乙○○為原告所取之筆名，並以此
      刊載於原告與被告乙○○之共同著作一節，此外，原告復
      未舉證「楊翰」係指他人，是被告乙○○辯稱：其係以「
      楊翰」為原告筆名刊印發行，尚屬可採，自難認被告乙○○主觀上有侵害原告著作人格權之故意存在。被告乙○○
      上開委由出版社出版刊印著作人之行為，尚難認有違反著
      作權法第91條第1項、第91條之1第1項等規定而有侵權之
      情事。
（七）末按，被告乙○○為「升二技微積分總複習」一書上、中
      、下三冊著作之共同著作人，其有權刪減上開三冊著作成
      「微積分」上、下二冊，暨其有權將刪減後之「微積分」
      上、下冊交由考用出版社出版發行等行為，並無違反著作
      權法第91條第1項、第91條之1第1項等規定，已如前述；
      則出版發行「微積分」上、下冊之被告丁○○○○○○○○，及代表楊榮川與被告乙○○接洽辦出版事宜之丙○○
      ，其二人均係依約履行法律上之契約義務，並無侵害原告
      著作財產權之情事，更無侵害原告著作人格權之故意，其
      二人均無違反著作權法第91條第1項、第91條之1第1項、
      第101條第1項等規定，原告主張被告丙○○與被告乙○○
      有共同侵害原告著作財產權及人格權之情事，被告楊榮川
      對被告丙○○之行為應負連帶賠償之責任，均無可採。
六、綜上所述，被告乙○○就成龍圖書有限公司依85年7月24 日
    由乙○○、甲○○共同與龍騰出版股份有限公司、龍展圖書
    有限公司、成龍圖書有限公司簽訂「著作編寫合約書」所出
    版之「升二技微積分總複習（上）」、「升二技微積分總複
    習（中）」、「升二技總複習微積分（下）」等著作有著作
    人格權存在，且被告等人並無侵害原告就系爭微積分著作著
    作人格權及財產權之侵權行為存在，亦無不當得利之情事存
    在，從而，原告依民法第184條、第185條、第188條第1項、
    第179條、著作權法第85條、第88條、第89條之規定，訴請
    ：1.確認被告乙○○就成龍圖書有限公司依85年7月24 日由
    乙○○、甲○○共同與龍騰出版股份有限公司、龍展圖書有
    限公司、成龍圖書有限公司簽訂「著作編寫合約書」所出版
    之「升二技微積分總複習（上）」、「升二技微積分總複習
    （中）」、「升二技總複習微積分（下）」等著作之著作人
    格權全部不存在。2.被告應連帶給付原告1,419,325元，及
    自起訴狀繕本送達翌日起至清償日止，按年息百分之五計算
    之利息。3.被告等應連帶負擔費用，將本件民事判決書之「
    當事人欄」及「主文欄」以與判決書印刷字體相同大小各登
    載於中國時報及自由時報第一版下方一天，均無理由，應予
    駁回。原告之訴既經駁回，其假執行之聲請，因訴之駁回而
    失所附麗，應併予駁回。
七、本件事證已臻明確，兩造其餘之攻擊防禦方法，經審酌後，
    核與判決基礎之事實及結果並無影響，爰不予一一贅述，併
    此敘明。
參、訴訟費用負擔之依據：民事訴訟法第78條。
中    華    民    國    97    年    12   月     3    日
                  民事第四庭    法  官  王金洲
正本係照原本作成。
如對本判決上訴，須於判決送達後20日內向本院提出上訴狀。
中    華    民    國    97    年    12   月     3    日
                                書記官  楊家印


司法院資訊處製作；財團法人民間司法改革基金會備份。
